【裁判字號】    91,重上更(二),252
【裁判日期】    920227
【裁判案由】    誣告
【裁判全文】
臺灣高等法院臺中分院刑事判決              九十一年度重上更(二)字第二五二號
    上  訴  人
    即  被  告  甲○○  男  四.
    選任辯護人  林益輝  律師
右上訴人因誣告案件，不服臺灣台中地方法院八十六年度訴字第一三七四號中華民國
八十六年七月三十日第一審判決（起訴案號：臺灣台中地方法院檢察署八十六年度偵
字第八四一三號），提起上訴，經最高法院第二次發回更審，本院判決如左：
      主  文
原判決關於甲○○部分撤銷。
甲○○無罪。
      理  由
一、公訴意旨略以：甲○○及丙○○（業經原審法院判處有期徒刑六月，緩刑三年確
    定在案）二人基於誣告之犯意聯絡，明知乙○○所有登記在其妻陳美伶名義下之
    車號ＭＹ－０一一六號賓士自用小客車一部，係於八十二年間乙○○向甲○○借
    款新台幣（下同）三十萬元而質押在甲○○處（實際上是以該部自用小客車之來
    源證件交予甲○○作為質押，乙○○僅保有影本，公訴意旨此部分尚有誤會），
    惟因乙○○屆期無力還款，經甲○○信託過戶登記在其公司之員工丙○○名下，
    嗣再經甲○○以八十萬元之價格轉賣與第三者，依理甲○○尚應退還與乙○○五
    十萬元之差額，然乙○○卻因故未出面處理，詎甲○○夥同丙○○二人竟共同意
    圖使乙○○受刑事處分，而捏造事實，謂乙○○於八十三年一月十三日向丙○○
    承租該車使用，每日租金三千元，約定承租十日，惟乙○○取得該車後既失去蹤
    影，亦未繳交租金，因認乙○○涉犯詐欺及侵占犯罪行為等情，而於八十三年三
    月二十二日下午向台灣台中地方法院檢察署告訴乙○○詐欺、侵占罪，並經該署
    提起公訴，嗣該案件於台灣台中地方法院審理中，丙○○自白誣告乙○○詐欺、
    侵占一情，再經該院據以判決被告乙○○無罪確定，經檢察官發現自動檢舉偵辦
    ，因認被告甲○○與丙○○共同涉有刑法第一百六十九條第一項之誣告罪嫌。
二、按犯罪事實應依證據認定之，無證據不得推定其犯罪事實；又不能證明被告犯罪
    或其行為不罰者，應諭知無罪之判決，刑事訴訟法第一百五十四條第三百零一
    條第一項分別定有明文。復按刑法第一百六十九條第一項之誣告罪之成立，須意
    圖他人受刑事或懲戒處分，向該管公務員誣告者，自以告訴、告發人所訴被訴人
    之事實必須完全出於虛構為要件，若有出於誤會或懷疑有此事實而為申告，以致
    不能證明其所訴事實為真實，縱被訴人不負刑責，而告訴、告發人本缺乏誣告之
    故意，亦難成立誣告罪名，最高法院著有四十四年臺上字第八九二號判例可資參
    照；故刑法誣告罪之成立，自以行為人對於所申告之事實，明知其為虛偽，而故
    意捏造事實始成立，若行為人事出有因，或因對於法令之誤解，或僅對事實張大
    其詞，或所告尚非全然無因，只以缺乏積極證明，致被誣告之人不受刑事之訴追
    ，均不得遽指為誣告。
三、公訴意旨認被告甲○○涉有誣告罪嫌，係以：(1)右開犯罪實業據共同被告丙○○
    坦承不諱，並稱當初係甲○○具狀告訴乙○○詐欺、侵占，事後再告訴伊該事，
    並要伊出庭時陳述乙○○確有告訴狀所述犯罪事實等語(2)乙○○亦稱該自用小客
    車原即係其所有，向甲○○借款而質押予甲○○（實為來源證件質押），而非向
    丙○○質借取得(3)原審八十五年易緝字第三四五號刑事判決，亦以乙○○侵占罪
    嫌不足而諭知無罪確定為其論據。訊之上訴人即被告被告甲○○（下稱被告甲○○）於本院更二審時則一再否認有何誣告犯行，辯稱伊無誣告意圖，當初乙○○
    係於八十二年十二月二十八日向伊借三十萬元，當初他表示要借十天，十天後他
    沒有辦法還錢，就同意在八十三年一月十三日將車子過戶給伊，過戶後他說車子
    是否可以繼續讓他使用，才在車子過戶之同時又簽租車切結書，後來因為乙○○
    車子沒有交還，也沒有還錢，才告他並將車子轉賣給曾錦章，伊當時告乙○○是
    因為他都不出面處理，並無誣告之不法意圖等語。
四、經查：告訴人乙○○因向被告甲○○借款三十萬元，而將其所有登記在前妻陳美
    伶名下之系爭賓士牌自用小客車證件原本交由被告甲○○作質押擔保，自己則僅
    保留影本等情，此為被告甲○○及告訴人二人所是認（本院上訴卷第二十二頁、
    更二卷第三十二頁四十六頁）；嗣因告訴人無力清償該項債務，被告乃於八十三
    年二月二十三日，以當時任職在其車行之丙○○之名，向台灣台中地方法院檢察
    署以「被告（指乙○○）在八十三年一月十三向丙○○租借賓士廠牌一九八五年
    份車牌號碼ＭＹ－０一一六車輛一部，詎被告（指乙○○）於租借後即避不見面
    ，既未依約繳交租金，亦不交還車輛，經告訴人一再催索均置（之）不理，被告
    之行為顯已觸犯詐欺、侵占等罪」等語，向乙○○提起刑事訴追，嗣經原審法院
  以八十五年易緝字第三四五號一案，以乙○○罪嫌不足，而判決無罪確定，亦據
    渠二人及告訴人乙○○一致供承在卷，並有丙○○告訴乙○○詐欺等罪之告訴狀
    附於台灣台中地方法院八十三年度投偵字第０八八三號及原審法院八十五年度易
    緝字第三四五號乙○○侵占一案卷宗影本附卷足稽，此部分事實已甚明確。
五、雖告訴人乙○○於本院上訴審、更二審一再指稱：伊是於八十二年十二月底向被
    告甲○○借錢，伊將車子所有來源證件交給被告甲○○，伊僅保留影本，伊不知
    被告甲○○將其車子登記在丙○○名下云云（本院上訴卷第二十二頁、五十四頁
    、更二卷第四十八頁）；惟其於本院上訴審則稱伊因繳不出錢，才將車子過戶給
    甲○○（本院上訴卷第十七頁）；可見其對車子之過戶似非全然不知情，被告甲○○復一再辯稱：告訴人因欠丁○○二十五萬元，才向伊借三十萬元還給溫某，
    且車子過戶須經乙○○之同意，況該車原過戶予丁○○，若非告訴人嗣再將車登
    記在伊指定之丙○○名下，伊不可能跟他簽租約等語（本院更二卷第三十二頁、
    第五十頁）；而該ＭＹ－０一一六號自用小客車，原係在登記在告訴人妻子陳美
    伶名下，嗣於八十二年十二月二十八日移轉登記在丁○○名下，再於八十三年一
    月十二日移轉登記在丙○○名下，亦有車籍異動資料影本附卷可稽（參同前第三
    四五號卷影本第四十六、四十七頁）；是如告訴人所言：伊於借錢當時已將車籍
    資料等原本質押給被告甲○○，伊只保留相關來源證件之影本確屬實情，則其又
    何能單憑該證件影本，即逕將車子過戶給丁○○？證人丁○○於原審八十五年易
    緝字第三四五號侵占一案，八十五年八月二十三日審理時復證實：伊是向乙○○
    買車子，價格在七十、八十萬元，伊付了三十萬元，就沒繼續付，後來乙○○還
    伊訂金，就解除雙方買賣契約，乙○○還伊訂金當天，其二人一起至忠明南路一
    家車行，伊把身分證、行照、印章給乙○○，他拿給車行辦過戶，移轉登記給別
    人等情（見該案卷影本第五十八頁反面）；衡情丁○○與被告甲○○、告訴人乙○○二人既無利害衡突，自無設詞偏坦任一方之必要，其證詞應堪採信，是有關
    車輛之過戶，依丁○○所證既由告訴人親手交由車行辦理，告訴人乙○○空言：
    伊不知該車何時過戶在邱某名下，與事實即有不符，礙難率予憑採。
六、復查被告固於本院更二審時辯稱：告訴人當初向伊借錢時，係約定十日後還錢，
    但因告訴人屆期無力清償，才將車子賣給伊，並過戶登記在丙○○名下，但因告
    訴人表示要用車一個月，才又簽租車切結書云云；然告訴人則一再否認此情，並
    稱該租車切結車是在借款當天簽的，甲○○並稱這是借錢之手續（本院上訴卷第
    五十三頁反面、更二卷第四十九頁）；丙○○亦稱該切結書應是借錢之手續無訛
    （本院上訴卷第六十四頁反面、更二卷第六十七頁）；觀之告訴人前揭賓士車過
    戶予丙○○之日期為：八十三年一月十二日，告訴人在被告甲○○處簽立之租車
    切結書日期則為八十三年一月十三日（八十三年投偵字第八八三號卷影本第五頁
    反面、第六頁正面）；兩者前後僅有一日之隔，時間上相當接近，證人丁○○復
    證稱告訴人還伊訂金當天，伊即與乙○○一起至忠明南路一家車行辦過戶，並將
    車子過戶在他人名下，被告甲○○本人亦不諱言告訴人向伊借三十萬元，是要還
    給丁○○等情，可見告訴人所有之上開車輛應係向被告甲○○借款還給丁○○之
    同時，即過戶予丙○○名下，但因車子仍在告訴人之使用中，故又簽立租車切結
    ，以為雙方債權債務之確保，此由被告甲○○於本院上訴審八十六年十月六日調
    查時亦陳明「乙○○係於八十三年七月間始將上開自用小客車交給我，並無於八
    十三年一月十三日承租該車及每日租金三千元之事」等語（見本院前審卷第二十
    四頁）；暨告訴人供稱當時雙方有約定如其無力還錢，車子就讓他賣掉等語，更
    足徵明被告甲○○係徵得乙○○之同意，而將車辦理過戶，並簽立租車切結書，
    且該車亦確已信託登記在共同被告丙○○名下已屬無疑。
七、又查，被告與告訴人二人間固無租車之實，另丙○○於原審八十五年度易緝字第
    三四五號一案審理時，亦供稱當初是甲○○說乙○○欠伊錢，要伊代為催討，並
    要向偵辦檢察官說乙○○是向伊租車，沒有還伊，要伊出面催討等語，並有其書
    立自白狀一份附卷可稽（原審八十五年度易緝字第三四五號卷影本第五十九頁反
    面）；然丙○○對乙○○提出告訴當時，係任職被告甲○○之車行，負責監理站
    及過戶等業務，為了便宜行事，才將車子及租約寫丙○○名下，實際上借款之事
    ，丙○○不清楚，已據被告甲○○供陳在卷；丙○○亦稱對於汽車貸款是否需寫
    何契約文件伊比較不清楚，且告訴人與甲○○間之債權債務，伊是事後始知情（
    八十五年度他字第一三七八號卷第六頁反面、本院更二卷第六十四頁）；告訴人
    亦供稱是向被告甲○○借錢，並未言及有向丙○○借錢（本院更二卷第四十六頁
    ）；是共同被告丙○○既未參與亦不清楚告訴人與被告甲○○二人間之借款經過
    及細節，自不能以前開供詞，資為被告甲○○有故意誣告之惟一憑證。次查，被
    告甲○○以丙○○名義於八十三年二月二十二日具狀告訴乙○○詐欺及侵占之事
    實，係記載：「被告（指乙○○）於八十三年一月十三日向告訴人（指丙○○）
    租借賓士廠牌一九八五年份車牌號碼ＭＹ｜０一一六車輛一部，租借條件詳如附
    件內容，詎料被告於租借後即避不見面，既未依約繳交租金，亦不交還車輛，經
    告訴人一再催索均置之不理。」等語，並提出附件乙○○於八十三年一月十三日
    簽名按指印之租車切結書及丙○○之汽車行車執照等影本為證（見八十三年度投
    偵字第０八八三號偵查卷影本第四～六頁）；參酌該租車切結書上第一條明定：
    「租車人乙○○（以下簡稱甲方）茲向丙○○（以下簡稱乙方）租用．．．車輛
    使用」、第二條約定：租車金每天新台幣三千元，租用期間若超過三天租車金未
    繳，甲方應自行將車輛駛回乙方，絕不得拖延或故意刁難，乙方有權車子遷回，
    甲方絕無異議」、第五條復明確規定：「甲方（指乙○○）若違背以上各項致使
    乙方（指丙○○）受到損害，甲方願意負一切賠償責任外，應負詐欺侵占之刑責
    」；被告甲○○於本院上訴、更二審時復一致供明乙○○係於八十三年七月間始
    將該車交給伊處理（本院上訴卷第二十四頁、更二卷第三十三頁）；告訴人於本
    院上訴審亦稱伊借錢後約七、八個月以後才將車子交給被告甲○○，甲○○即將
    之賣掉；嗣亦稱大約八十三年五月左右交車（本院上訴卷第二十二頁反面、五十
    四頁）；觀之卷附汽（機）車過戶申請登記書所載亦可知該車係於八十三年六月
    二十七日過戶予訴外人曾錦華（參見原審八十五年度易緝字第三四五號卷影本第
    四十八頁）；可見被告甲○○所稱乙○○事後又避不見面，亦不將車交還，伊始
    以丙○○之名對其提起追訴並非憑空杜撰。再者，共同被告丙○○於本院更二審
    亦證稱當時老闆（指甲○○）說乙○○都避不見面，那台車應該是我們的，他車
    子又不在我們公司，所以應該是侵占等語（本院更二卷第六十七頁）；從而被告
    甲○○既非熟悉法律之人，於見乙○○借錢後避不見面，又不交車讓其處理，該
    車又已在該其指定之丙○○名下，遂誤認依雙方前開租車切結書之約定，告訴人
    乙○○所為，不無詐欺、侵占之嫌，而以丙○○之名，對於乙○○提起詐欺、侵
    占之告訴，無非基於對法令誤解所致，核其告訴之事實，究事出有因，故亦難以
    乙○○被訴之侵占罪業經無罪判決確定，即率認被告甲○○有何誣告之不法犯意
    。
八、綜上，刑法誣告罪之成立，係以告訴人所訴被訴人之事實必須完全出於虛構為要
    件，已如前述，本件被告甲○○之所以以丙○○之名，對於乙○○提起侵占、詐
    欺之告訴，既源於乙○○借款後即避不處理又不交車處理，該車復已信託登記在
    邱某名下，乃據此而申訴乙○○有詐欺、侵占等罪嫌，究非純屬虛構，依前開判
    例之意旨，即難認被告甲○○主觀上有何誣告之不法意圖及犯行，是依現存之證
    據自不足以認定被告甲○○有何捏造事實以誣告之不法犯行，此外本院復查無其
    他證據證明被告確有公訴人所指之誣告犯行，其罪嫌即有不足，原審遽為被告罪
    刑之宣告，自有未洽，被告甲○○上訴意旨指摘原判決不當，核屬有據，應由本
    院將原審判決關於甲○○部分予以撤銷，另為無罪之諭知，以免冤抑。
據上論結，應依刑事訴訟法第三百六十九條第一項前段、第三百六十四條、第三百零
一條第一項前段，判決如主文。
本案經檢察官戊○○到庭執行職務。
中        華        民        國  九 十 二  年     二     月   二十七   日
                                  臺灣高等法院臺中分院刑事第七庭
                                        審判長法  官  林  榮  龍
                                              法  官  江  錫  麟
                                              法  官  謝  說  容
右正本證明與原本無異。
檢察官得上訴。
如不服本判決應於收受送達後十日內向本院提出上訴書狀，其未敘述上訴之理由者並
得於提起上訴後十日內向本院補提理由書（均須按他造當事人之人數附繕本）。
                                              書記官  金  珍  華
中        華        民        國  九 十 二  年     三     月    三      日
                                                                        Ｋ


司法院資訊處製作；財團法人民間司法改革基金會備份。
